ACORDAO-COMPLETO-2351786

ACÓRDÃO 8004/2020 ATA 24/2020 - PRIMEIRA CÂMARA

VISTOS, relatados e discutidos estes autos de auditoria de conformidade realizada na Superintendência Regional do Incra no Estado de Pernambuco (SR-03) , no período compreendido entre 13/10/2016 a 25/11/2016, que teve por objeto específico o Programa Nacional de Assistência Técnica e Extensão Rural (Pronater) , cujo objetivo é o de universalizar a prestação dos serviços de assistência técnica e extensão rural (ATER) , essenciais para o desenvolvimento da agricultura familiar e para o desenvolvimento e consolidação da reforma agrária,
ACORDAM os Ministros do Tribunal de Contas da União, reunidos em sessão de 1ª Câmara, com fundamento nos arts. 1º, inciso I, e 43, inciso I, da Lei 8.443/1992 c/c o art. 250, inciso II, do Regimento Interno, em:
9.1. dar ciência ao Incra SR-03 das seguintes irregularidades identificadas na execução dos contratos oriundos das chamadas públicas 1/2014 e 2/2014, para fins de que seja evitada sua repetição:
9.1.1. ausência de medidas necessárias a garantir que as empresas contratadas para prestação dos serviços de ATER observassem, em relação ao pagamento de seus técnicos, os mínimos salariais profissionais previstos na legislação específica bem como aqueles previstos nos acordos e convenções coletivas de trabalho;
9.1.2. deficiências de controle interno, especialmente quanto à ausência de segregação de funções entre orçamentação, julgamento, monitoramento e fiscalização, atentando ao que dispõe a IN SFC 1/2001 (Seção VII, item 3, subitem IV) , bem como ao que dispõem os Acórdão 748/2011-TCU-Plenário, Relator: Ubiratan Aguiar; 2296/2014-TCU-Plenário, Relator: Benjamin Zymler; 1375/2015-TCU-Plenário, Relator: Bruno Dantas e 2829/2015-TCU-Plenário, Relator: Bruno Dantas.

Auditoria de conformidade realizada na Superintendência Regional do Incra no Estado de Pernambuco (SR-03), no período compreendido entre 13/10/2016 a 25/11/2016, que teve por objeto específico o Programa Nacional de Assistência Técnica e Extensão Rural (Pronater), cujo objetivo é o de universalizar a prestação dos serviços de assistência técnica e extensão rural (ATER), essenciais para o desenvolvimento da agricultura familiar e para o desenvolvimento e consolidação da reforma agrária. Assim, o objetivo da auditoria foi o de avaliar a conformidade dos procedimentos de contratação desses serviços pela Superintendência do Incra em Pernambuco).

Primeira Câmara

Superintendência Regional do Incra no Estado de Pernambuco.

3. Interessados/Responsáveis:
3.1. Interessados: Cooperativa de Trabalho Agricola, Assistencia Tecnica e Servicos - Cooates (03.997.641/0001-50); Diamantina Projetos Ltda (03.519.143/0001-00).
3.2. Responsável: Superintendência Regional do Incra no Estado de Pernambuco (00.375.972/0005-94).

13.1. Ministros presentes: Walton Alencar Rodrigues (Presidente), Benjamin Zymler, Bruno Dantas e Vital do Rêgo.
13.2. Ministros-Substitutos presentes: Augusto Sherman Cavalcanti (Relator) e Weder de Oliveira.

AUGUSTO SHERMAN

Adoto como relatório a instrução lançada aos autos pela Secex-PE (peça 33) :
"Cuida-se de auditoria realizada na Superintendência Regional do Incra no Estado de Pernambuco (SR-03) , no período compreendido entre 13/10/2016 e 25/11/2016, mais especificamente no Programa Nacional de Assistência Técnica e Extensão Rural (Pronater) .
2.	O referido programa tem como objetivo universalizar a prestação dos serviços de ATER, considerados de fundamental importância para o desenvolvimento da agricultura familiar, bem como para o desenvolvimento e consolidação da reforma agrária.
3.	A auditoria teve por objetivo avaliar a conformidade dos procedimentos de contratação desses serviços pela Superintendência do Incra em Pernambuco.
4.	Inicialmente, dois processos de controle externo foram abertos para analisar as contratações das empresas Diamantina Projetos Agrícolas Ltda. e da Cooperativa Cooates.
5.	No entanto, tendo em vista que os encaminhamentos dos trabalhos desenvolvidos no TC Processo 029.282/2016-0 (contratação da cooperativa Cooates) são idênticos aos deste processo, e sendo desnecessário repetir determinações em processos distintos, optou-se por concentrar essas determinações apenas nos presentes autos, tendo aquele TC sido apensado a este.
6.	Concluiu a auditoria terem merecido relevo duas irregularidades das quais derivou o seguinte despacho do Exmo. Ministro-Relator (peça 10) :
Com fundamento no art. 11 da Lei nº 8.443/92, determino:
 seja promovida a oitiva da Superintendência Regional do Incra em Pernambuco, das entidades por ele contratadas para prestação de serviços de assistência técnica e extensão rural (ATER) , e do Incra Sede a respeito do superfaturamento decorrente do pagamento de salários inferiores ao previsto nos Editais, o que demanda ou o ajuste das remunerações dos profissionais de ATER contratados aos valores previstos no Edital e no Contrato, em conformidade com o disposto na cláusula nona e décima segunda dos referidos contratos c/c com a remuneração prevista no projeto básico Editais 1/2014 e 2/2014, Incra/SR-03, ou a redução dos valores pagos em contraprestação;
 seja promovida a oitiva da Superintendência Regional do Incra em Pernambuco e do Incra Sede a respeito da ausência de segregação de funções entre orçamentação, julgamento, monitoramento e fiscalização, necessária a impedir que os servidores que fizeram parte das comissões de chamada pública atuem como fiscais ou monitores dos contratos delas decorrentes, em cumprimento ao que dispõe a IN SFC 1/2001 (Seção VII, item 3, subitem IV) , bem como ao que dispõem os Acórdão 748/2011-TCU-Plenário, 2296/2014-TCU-Plenário, 1375/2015-TCU-Plenário, e 2829/2015-TCU-Plenário. 
7.	Promovidas as oitivas das entidades contratadas, por meio dos ofícios 314/2017 (peça 13) e 313/2017 (peça 14) , bem como do Incra Sede e do Incra-PE, ofícios 299/20017 (peça 15) e 298/2017 (peça 16) , todos de março de 2017 e obtidas as respectivas confirmações de recebimento (peças 17 a 20) , permaneceu silente o Incra Sede.
8.	Quanto ao silêncio do Incra Sede, presume-se decorrente de um descompasso na comunicação interna do órgão. A ausência dessa manifestação não trará prejuízos às propostas de encaminhamento adiante realizadas.
9.	Segue a síntese das respostas às oitivas.
RESPOSTA DA COOPERATIVA COOATES
10.	A empresa Cooates (peça 28) afirma não ter havido irregularidade posto que pagou seus cooperados em consonância com os editais das chamadas públicas 1 e 2, sendo a remuneração superior no valor de R$ 6.154,00 e a de nível médio no valor de R$ 3.077,00.
11.	Por se tratar de uma cooperativa, é regulamentada por legislação específica não se podendo equipará-la a uma empresa com fins lucrativos, posto que todo e qualquer resultado pertence aos seus associados.
12.	 Ressalva que (peça 28, p.3) :
14.	os valores das remunerações são pagos utilizando-se de outra nomenclatura, tendo em vista que determinadas designações como férias e décimo terceiro, entre outras, são próprias da relação jurídica estabelecida entre o empregador e o empregado, diferentemente das cooperativas, as quais possuem relação entre cooperativa e cooperados, e possuem designações como a sobra em cada exercício e o repouso anual remunerado, equivalentes aos acima ditos.
15. Posto que segundo o Estatuto Social da Cooperativa COOATES, bem como o art. 90, da Lei 5.764/71 'não existe vínculo empregatício entre a cooperativa e seus associados', o que, ainda mais, o diferencia das empresas privadas.
16. Da mesma forma, o Estatuto Social prevê descontos nas folhas de pagamento dos seus cooperados para subsidiar a estrutura da Cooperativa, e poder atender ao seu objetivo principal. Esses descontos possuem previsão estatutária e legal, conforme o regime jurídico diferenciado das Cooperativas. O que não ocorre em empresas privadas.
17. Por fim, mas não menos importante, os documentos em anexo, correspondente às folhas de produção ratificam a afirmativa acima.
ANÁLISE
13.	O possível superfaturamento apontado na auditoria tomou por base a documentação que a própria Cooates apresenta ao Incra-PE, em que constam os pagamentos efetuados aos prestadores de serviço, de nível médio e superior (peça 7 do processo apensado, pp. 93 e 121-124) .
14.	De ressaltar que a diferença entre os valores previstos em edital para remuneração dos técnicos e aqueles que constam da fatura da Cooates é substancialmente menor daquele verificado na documentação da empresa Diamantina.
15.	Enquanto na empresa Diamantina a remuneração do técnico é de 50% do valor previsto em edital, na Cooperativa Cooates, a exceção dos biólogos, esse valor fica no entorno de 94%.
16.	Cumpre considerar que, em se tratando de uma cooperativa, e tendo-se em conta o argumento de que os recursos obtidos pela entidade se prestam a subsidiar a sua estrutura, não parece desarrazoado que uma parte menor da remuneração sirva a esse propósito.
17.	A presunção, a menos que venha a se comprovar desvio de finalidade ou fraude, é de que os cooperados se associam livre e conscientemente, sem a subordinação existente em uma empresa privada com fins lucrativos, podendo destinar parte dos recursos para a manutenção da cooperativa. Assim, entendo assistir razão à cooperativa Cooates quanto às suas alegações, elidindo a irregularidade.
	RESPOSTAS DO INCRA SR 03 E DA EMPRESA DIAMANTINA 
18.	As respostas às oitivas do Incra SR 03 e da empresa Diamantina Projetos Agrícolas serão analisadas conjuntamente por guardarem fundamentos assemelhados.
19.	O Incra SR 03, na sua mais recente manifestação (peça 25) , apresentou os seguintes argumentos:
20.	Em relação ao superfaturamento, afirma que:
Nem os Editais das Chamadas Públicas 1/2014 e 2/2014 e nem os Contratos firmados com a SR (03) se posicionam de forma clara e objetiva sobre uma possível vinculação dos salários dos profissionais contratados pela Diamantina Projetos Ltda. aos valores pagos de acordo com as notas fiscais expedidas e efetivamente pagas pelo INCRA. Os comprovantes encaminhados pela contratada indicam que os salários foram pagos bem abaixo do piso salarial das categorias. O que se entende dos respectivos editais é que os valores dos salários para os profissionais, seja nível superior ou nível médio, seriam utilizados apenas como parâmetros para a composição dos preços dos serviços orçados pelo INCRA. Subentende-se que ficou a critério da empresa contratada, definir o salário a ser pago ao empregado, independentemente dos serviços contratados. Foi uma tratativa entre a empresa e o empregado que não envolveu a instituição pública, vez que nem as Chamadas Públicas e nem os contratos fazem tal exigência vinculativa. Os serviços foram contratados pelo INCRA, junto à empresa Diamantina Projetos Ltda. sem qualquer ligação/vinculação com empregados da contratada.
Nesse caso concreto, imaginemos que a empresa já tivesse em seu quadro de empregados, profissionais com salário abaixo do piso salarial das categorias estabelecido nos dissídios coletivos. Trata-se de uma questão entre Contratante e Empregado. Do ponto de vista deste analista, o INCRA contratou a empresa para prestação dos serviços de ATER, sem a vinculação do serviço com o salário do empregado, com preço global para 12 (doze) meses orçado pela instituição pública, dividindo o pagamento em 12 (doze) parcelas, de conformidade com os serviços prestados e que estejam atestados pelo Monitor e/ou belo Fiscal do contrato. Tanto é verdade que em ambas as chamadas públicas não houve concorrência de preço. No que diz respeito à liquidação das despesas, a setorial de Contabilidade tem o mesmo entendimento quanto aos Editais e os respectivos Contratos não vincularem os pagamentos realizados pelo INCRA à obrigação da Contratada em pagar aos empregados o valor do piso salarial estabelecido nos dissídios coletivos das categorias profissionais. Pelo exposto, sem delongas, entendo que os Editais contêm vícios pela não vinculação dos pagamentos aos pisos salariais dos empregados contratados para a prestação de serviços contratados e pagos pela empresa contratada.  
21.	Quanto à irregularidade relacionada à ausência de segregação de funções nos processos de licitação, contratação e fiscalização dos serviços objetos das chamadas públicas em questão, o Incra-SR 03 reconhece as falhas de controle interno e apenas noticia a realização de eventos de capacitação para suprir essas deficiências.
22.	A empresa Diamantina apresentou, em síntese, as seguintes alegações (peças 21 e 22) :
23.	Possui, de fato, estrutura de remuneração abaixo dos valores previstos no edital, mas que no ato da entrega da proposta técnica apresentou seu quadro técnico, que existe independentemente do contrato firmado com o Incra SR03.
24.	Que, consoante o edital, o objeto da contratação era de serviços de ATER consubstanciados em realização de visitas técnicas e na realização de oficinas e que o pagamento se dá em contrapartida à realização desses serviços e não pela disponibilidade do corpo técnico mínimo exigido.
25.	A título de exemplo, relata que o Contrato 013/2014, com valor total de R$ 3.334.560,22 e vigência de 12 meses, teria uma previsão de faturamento mensal de R$ 277.880,02, mas que o faturamento real tem ficado em valores muito abaixo desse patamar como mostra a tabela abaixo:
	MÊS/REFERÊNCIA
	ESTIMATIVA DE CUSTO/PROJETO BÁSICO
	FATURAMENTO REAL
	NOTA FISCAL

	Setembro/16
	R$ 277.880,02
	R$ 27.152,18
	252

	Outubro/16
	R$ 277.880,02
	R$ 37.963,21
	254

	Novembro/16
	R$ 277.880,02
	R$ 74.948,56
	281

	Dezembro/16
	R$ 277.880,02
	R$ 59.375,19
	296

	Janeiro/17
	R$ 277.880,02
	R$ 72.389,33
	297

26.	Que essa situação ocorre por fatores adversos ao processo e sem gestão da empresa, como, por exemplo, a evasão de beneficiários da reforma agrária, a não regularidade do beneficiário junto ao INCRA, beneficiários bloqueados em consequência do Acórdão 775/2016 do TCU, entre outros.
27.	E prossegue (os grifos são originais) : 
Como se pode observar, o faturamento da Diamantina no contrato de ATER, OCORRE SÓ E UNICAMENTE PELA EXECUÇÃO DOS SERVIÇOS CONTRATADOS, serviços esses já previamente definidos e valorados nos anexos do Edital. A não execução dos serviços na sua totalidade, mesmo que por motivos de total ingestão da empresa, ocasionou prejuízo a contratada, sendo este fato caracterizado como o RISCO DO NEGÓCIO. 
Diante dos fatos elencados acima, teria o lNCRA que garantir a execução financeira do contrato, mesmo sem a execução dos serviços contratados, simplesmente por existir uma estimativa de custo no Projeto Básico do Edital? 
Teria a Diamantina Projetos a obrigatoriedade de remunerar seus empregados conforme previsto em uma estimativa de custo do edital, sendo que a mesma NÃO É REMUNERADA pelos profissionais contratados, e sim pelos serviços prestados já quantificados e qualificados no Edital? Lembrando que o que se exige no Edital é um número mínimo de profissionais para execução dos serviços, respeitando a proporção mínima de 1 técnico para 85 famílias, e que o número de empregados da Diamantina na execução dos serviços de ATER é bem superior ao mínimo exigido no Edital. Portanto, o que se avalia na análise que antecede a participação em um certame desta natureza, é principalmente quais os serviços e os valores a serem pagos por estes; itens estes expressos de maneira clara e objetiva nos anexos do Edital; sendo assim, trata-se de uma execução com preços justo e acordados no contrato, não havendo o que se falar em superfaturamento, até mesmo porque os faturamentos referentes aos contratos firmados estão ocorrendo em valores inferiores aos previstos na estimativa de custo do Projeto Básico. 
Ainda constante nos efeitos/consequências do achado no relatório de auditoria, fala-se que sobre os custos dos serviços incide 10% de taxa de administração, caracterizando esses valores como lucro ou ganho. O que se percebe é que existe um grande equívoco, onde se confunde taxa de administração com custo administrativo; pois os valores atribuídos a este são utilizados para custear despesas administrativas diretamente vinculadas ao objeto do contrato, tais como: mobilização e desmobilização, depreciação de maquinas e equipamentos utilizados, depreciação de veículos e motos, serviços administrativos, coordenação do Núcleo operacional, água, energia, telefone, aluguel, material de escritório, dentre outros. 
Em se tratando da remuneração profissional dos empregados da Diamantina Projetos, trata-se de valores praticados no mercado local, e que a qualificação dos mesmos apresenta condições bem superiores a exigida na Chamada Pública, pois esses profissionais na sua maioria além de possuírem vasta experiência em ATER, possuem ainda especializações e mestrados, conforme poderá ser visto em documentação acostada em anexo (ver anexo 03) . Com relação a qualidade dos serviços prestados pela Diamantina Projetos, tem-se a certeza que isso foi constatado pela própria presença de auditores do TCU em visita aos assentamentos, sendo ainda anexado parecer técnico referente a fiscalização de contrato de ATER executado por esta empresa (ver anexo (4) ) .
28.	Conclui, a empresa, assim, não haver superfaturamento, sendo desnecessário, outrossim, qualquer readequação do contrato em questão.
ANÁLISE
29.	Cumpre lembrar que o achado está relacionado a uma diferença constatada entre o valor do salário orçado pela administração para o cálculo das unidades de serviço e o valor efetivamente pago pela empresa pela hora de seu funcionário.
30.	A empresa não contesta o achado da auditoria, ao contrário, o corrobora, afirmando que paga, de fato, aos seus profissionais, valores substancialmente menores àqueles previstos na orçamentação do Incra-PE.
31.	Importante entender que as chamadas públicas para contratação de serviços dessa natureza não preconizam competição de preços entre os potenciais fornecedores. A diferenciação se dá pela experiência técnica demonstrada pelos poucos fornecedores que coabitam um mercado limitado. Nessas condições, a orçamentação dos serviços é de fundamental importância para se estabelecer uma justa remuneração sem fugir das exigências mínimas da lei.
32.	O edital lançado pelo Incra não deixa margem à dúvida quanto ao valor da remuneração da hora da prestação do serviço do profissional de ATER que não poderia ser menor do que aquela prevista em lei para as profissões regulamentadas. 
33.	Assim, tomando-se como parâmetro essa orçamentação, não resta dúvida quanto a um ganho indevido no negócio jurídico em tela. Resta saber se o prejuízo dele decorrente recai sobre a administração ou sobre o profissional, que prestou o serviço sem a remuneração que lhe cabia por lei ou por aquela estabelecida no edital, ou sobre os dois.
34.	Lembra-se que no Relatório de Auditoria, como limitações deste trabalho, foi apontado que o tempo e as dificuldades de deslocamento não permitiram entrevistar um número de beneficiários que propiciasse avaliar, com validade estatística, aspectos qualitativos da prestação do serviço.
35.	Assim, embora haja uma probabilidade maior que um profissional melhor remunerado preste um serviço de melhor qualidade, essa questão não foi avaliada e, ademais, envolveria grande dificuldade quantificar esse possível déficit de qualidade em termos monetários para uma eventual quantificação de prejuízo ao Incra.
36.	Entendo como pertinente o apontamento que diferencia a prestação de serviço tempo integral por um profissional - como seria o caso da contratação de supervisão de uma obra, em que a empresa contratada lista os profissionais e as respectivas qualificações para a execução dos serviços, ou da contratação de serviços de vigilância, onde os custos estão diretamente relacionados aos salários integrais desses profissionais - com a execução de serviços determinados, como acontece no caso em questão, onde a orçamentação e a remuneração se dá em função da realização de unidades de serviço (visitas técnicas, oficinas etc.) .
37.	Isso, no entanto, não autoriza que a contratada descumpra a legislação que garante mínimos salariais para determinadas categorias, muito menos que o faça às expensas do dinheiro público e com o beneplácito da Administração.
38.	É certo que pertence aos conselhos profissionais a fiscalização sobre o cumprimento da legislação que regulamenta os salários desses trabalhadores e aos sindicatos juntamente com o poder judiciário o cumprimento dos acordos e convenções coletivas.
39.	Nada obsta, entretanto, que a própria administração, na sua relação com o âmbito privado, estabeleça mecanismos para que não se venha a permitir o descumprimento da legislação que regulamenta os salários das diversas categorias profissionais e que reflexamente podem ocasionar prejuízos aos serviços por ela contratados.
40.	Assinalo que, em consulta ao comprasnet (site comprasnet.gov.br) , dos quatro contratos celebrados entre o Incra SR 03 e a empresa Diamantina, três (12/2014, 13/2014 e 14/2014) tiveram a vigência encerrada em 31/12/2018 e não possuem termos aditivos registrados no sistema de compras. Apenas o contrato 06/14 teve sua vigência estendida de 7/10/2018 para 9/7/2019, por meio do Termo Aditivo 6/2018, restando, a contar da presente data, três meses para o seu encerramento.
41.	Em relação à irregularidade relacionada à ausência de segregação nos controles chave do processo de contratação dos serviços de ATER, a entidade reconheceu a deficiência e noticiou a realização de capacitação para supri-la. 
42.	Cumpre comentar em relação a essa irregularidade que embora se avalie, prima facie, como uma deficiência grave de controle interno, nesse trabalho de auditoria não há evidências que dela se tenha derivado outros prejuízos à aquisição dos serviços, sendo imperioso, no entanto, que venha a ser corrigida. Sendo incontroversa a sua existência e consensual a necessidade de aprimoramento desses controles, necessário apenas dar-se ciência ao órgão para fins de registro.
43.	Oportuno, assim, determinar ao Incra-SR 03 que, nos próximos editais para contratação de serviços de assistência técnica e extensão rural, exija das empresas interessadas o cumprimento dos mínimos salariais previstos na legislação profissional das diversas categorias bom como aqueles previstos nas convenções e acordos coletivos de trabalho, a impedir o aviltamento do salário desses profissionais, com potencial reflexo na qualidade dos serviços contratados.
CONCLUSÃO
44.	Considerando que a cooperativa Cooates apresentou argumentos que elidem a existência de superfaturamento nos contratos de assistência técnica por ela celebrados com o Incra.
45.	Considerando que a empresa Diamantina Projetos Agrícolas Ltda. confirma o pagamento a menor dos seus funcionários em afronta à legislação que rege os salários mínimos profissionais de determinadas categorias bem como ao que foi estipulado na composição de custos contida nos editais de chamada pública 1/2014 e 2/2014 elaborados pelo Incra SR03.
46.	Considerando que, embora esperado do ponto de vista qualitativo, não se revela certo nem líquido um possível dano ao erário decorrente do superfaturamento identificado nos serviços de ATER celebrados com o Incra - SR 03 e a empresa Diamantina Projetos Agrícolas Ltda., tendo em vista que a auditoria não teve como escopo avaliar a qualidade desses serviços.
47.	Considerando que cumpre à administração pública zelar pela busca da qualidade dos serviços a ela prestados, guardando, especificamente nos serviços de ATER, a devida correspondência entre os valores orçados e a respectiva remuneração do profissional que os executa, de modo a impedir o aviltamento dos salários desses prestadores.
48.	Considerando que a irregularidade relacionada às deficiências de controle interno é reconhecida pelo Incra.
49.	Considerando, no entanto, que não se evidenciou nesse trabalho ocorrência de prejuízos, em decorrência dessa irregularidade, que ensejasse a realização de audiência do gestor.
50.	Propõe-se:
50.1	Determinar ao Incra SR 03 que, nas próximas chamadas públicas com vistas à aquisição de serviços de ATER, explicite nos seus editais a obrigatoriedade de pagamento pelas contratadas dos mínimos salariais profissionais previstos na legislação específica, bem como aqueles previstos no acordos e convenções coletivas de trabalho.
50.2	Dar ciência ao Incra SR 03 quanto às deficiências de controle interno observadas na execução dos contratos oriundos das chamadas públicas 1/2014 e 2/2014, especialmente quanto à ausência de segregação de funções entre orçamentação, julgamento, monitoramento e fiscalização.
PROPOSTA DE ENCAMINHAMENTO
51.	Ante o exposto, submetem-se os autos à consideração, propondo-se:
a) Determinar, com fulcro no art. 43, inciso I da Lei 8.443/1992, c/c o art. 250, inciso II do Regimento Interno do TCU, ao Incra SR 03 que, nas próximas chamadas públicas com vistas à aquisição de serviços de ATER, explicite nos seus editais a obrigatoriedade de pagamento pelas contratadas dos mínimos salariais profissionais previstos na legislação específica bem como aqueles previstos no acordos e convenções coletivas de trabalho.
b) Dar ciência ao Incra SR 03 quanto às deficiências de controle interno observadas na execução dos contratos oriundos das chamadas públicas 1/2014 e 2/2014, especialmente quanto à ausência de segregação de funções entre orçamentação, julgamento, monitoramento e fiscalização, atentando ao que dispõe a IN SFC 1/2001 (Seção VII, item 3, subitem IV) , bem como ao que dispõem os Acórdão 748/2011-TCU-Plenário, 2296/2014-TCU-Plenário, 1375/2015-TCU-Plenário, e 2829/2015-TCU-Plenário.".
2.	O Secretário da SecexTCE manifestou-se de acordo com as análises e propostas contidas na instrução (peça 34) .
	É o relatório.

8.1. José Humberto Silva de Araújo Filho (33756/OAB-PE), representando Cooperativa de Trabalho Agrícola, Assistência Técnica e Serviços - Cooates.
8.2. Barbara Fabiola das Neves Alves Neto (30822/OAB-PE), representando Diamantina Projetos Ltda.

Não atuou.

AUDITORIA DE CONFORMIDADE. INDÍCIOS DE IRREGULARIDADES ELIDIDOS PELAS JUSTIFICATIVAS APRESENTADAS. DETERMINAÇÃO. CIÊNCIA.

RELATÓRIO DE AUDITORIA (RA)

Secretaria de Controle Externo da Agricultura e do Meio Ambiente (SecexAmbiental).

Tratam os autos de auditoria realizada na Superintendência Regional do Incra no Estado de Pernambuco (SR-03) , no período compreendido entre 13/10/2016 a 25/11/2016, que teve por objeto específico o Programa Nacional de Assistência Técnica e Extensão Rural (Pronater) , cujo objetivo é o de universalizar a prestação dos serviços de assistência técnica e extensão rural (ATER) , essenciais para o desenvolvimento da agricultura familiar e para o desenvolvimento e consolidação da reforma agrária. Assim, o objetivo da auditoria foi de avaliar a conformidade dos procedimentos de contratação desses serviços pela Superintendência do Incra em Pernambuco.
2. Conforme relatado, a auditoria detectou duas possíveis irregularidades, quais sejam:
pagamento, pelas empresas e cooperativas contratadas para prestação dos serviços de ATER, a seus técnicos, de salários inferiores ao previsto nos Editais e aos pisos salariais das categorias; 
ausência de segregação de funções entre orçamentação, julgamento, monitoramento e fiscalização, necessária a impedir que os servidores que fizeram parte das comissões de chamada pública atuem como fiscais ou monitores dos contratos delas decorrentes.
3. Relativo à possível irregularidade descrita no item "a", retro, é necessário diferenciar duas situações.
4. Uma, da cooperativa Cooates, que, conforme instrução da unidade técnica, pagou a seus cooperados, encarregados dos serviços de ATER, com exceção de uma categoria, remuneração equivalente a 94% do piso salarial. Uma vez que se trata de cooperativa, que tem estrutura de remuneração diferente daquela utilizada por empresas, que necessita retirar uma parcela do valor "produzido" pelos cooperados para cobrir suas despesas administrativas, e considerando a proximidade da remuneração dos cooperados com o valor do piso remuneratório, concordo com a unidade técnica no sentido de que as informações prestadas afastam a irregularidade (§§ 13 a 17 da instrução, peça 33) .
5. Outra, da empresa Diamantina, que pagou a seus empregados valores equivalentes a 50% do piso salarial das categorias (§ 15 da instrução, peça 33) . A empresa não contestou o indício de irregularidades, mas argumentou que possui quadro próprio independentemente do contrato com o Incra, o qual já recebe a referida remuneração inferior ao teto, e, ainda, que é remunerada pelos serviços prestados, e não pela disponibilização da mão de obra (§§ 19 a 28 da instrução, peça 33) . A título de exemplo, apresentou tabela relativa a um dos contratos de prestação de serviços de ATER celebrados com o Incra, de nº 013/2014, no qual teria previsão de faturamento mensal de aproximadamente R$ 278 mil, mas que lhe rendeu efetivamente a média mensal de apenas R$ 55 mil (§ 25 da instrução, peça 33) .
6. A unidade técnica entendeu pertinente o apontamento de diferenças entre a prestação de serviços em tempo integral - por exemplo, a contratação da supervisão de uma obra ou de serviços de vigilância -, nos quais o faturamento da empresa contratada detém relação direta e proporcional com os salários dos empregados, e a prestação de serviços sob demanda, nas quais a remuneração da empresa contratada depende da efetiva realização de unidades de serviços - por exemplo, realização de visitas técnicas, de oficinas, etc. (§ 36 da instrução, peça 33) . Não obstante, esse fato não autoriza que uma empresa pague a seus empregados remuneração inferior aos pisos salariais das categorias, uma vez que decorrem de lei e de convenções coletivas, o que estaria sob fiscalização direta primária dos conselhos profissionais e dos sindicados e que não deveria contar com o beneplácito da administração pública.
7. Considerando, entretanto, que três dos contratos celebrados com a empresa Diamantina encerraram-se em dezembro de 2018 e que o último encontrava-se com encerramento previsto para setembro de 2019 (§ 40 da instrução, peça 33) , e que não se revela líquido e certo qualquer prejuízo ao Erário ou aos serviços prestados (§46 da instrução, peça 33) , acolho a conclusão da unidade técnica no sentido de ser suficiente, para prevenção de ocorrências futuras, a expedição de determinação ao Incra para que, nos próximos editais, exija das empresas interessadas o cumprimento da legislação profissional e das convenções coletivas de trabalho (§§ 43 e 50.1 da instrução, peça 33) . Proponho que, em vez de determinação, seja realizada ciência da irregularidade ao órgão, com o objetivo evitar sua repetição, nos termos do arts. 2º, inciso II, e 9º, inciso I, da recente Resolução 315/2020.
8. Com relação à irregularidade constante do item "b", retro, o Incra reconheceu a deficiência na necessária segregação de funções, mas noticiou já estar tomando providências a respeito, especialmente com relação à capacitação (§ 41 da instrução, peça 33) . Uma vez que, apesar de reconhecida a irregularidade, a unidade técnica declarou não ter encontrado evidências de que dela tenham decorrido prejuízos (§ 42 da instrução, peça 33) , acolho a conclusão da unidade técnica de que seja expedida ciência ao Incra acerca da falha, de modo a ser corrigida (§§ 42 e 50.2 da instrução, peça 33) .   
Concordando com as propostas uniformes apresentadas pela unidade técnica, com o ajuste constante do item 7 acima, manifesto-me por que o Tribunal aprove o acórdão que ora submeto à deliberação deste Colegiado. 
TCU, Sala das Sessões Ministro Luciano Brandão Alves de Souza, em 21 de julho de 2020.
 
AUGUSTO SHERMAN CAVALCANTI
Relator